臺灣高等法院民事判決　　　　　　　　　　　　　　九十二年度上易字第九六五號
　　上　訴　人　忠府建設股份有限公司
　　法定代理人　蘇永明
　　上　訴　人　甲　○
　　共　　　同
　　訴訟代理人　繆　聰律師
　　被　上訴人　中華商業銀行股份有限公司
　　法定代理人　王又曾
　　訴訟代理人　郭疆平律師
　　複　代理人　王朝陽律師
右當事人間返還不當得利事件，上訴人對於中華民國九十二年六月二十日台灣台北地
方法院九十一年度訴更一字第二號第一審判決提起上訴，經本院於九十二年二月十一
日言詞辯論終結，判決如左：
    主      文
原判決關於駁回上訴人後開第二項之訴部分，並訴訟費用之裁判廢棄。
被上訴人應給付上訴人忠府建設股份有限公司新台幣壹佰零伍萬柒仟貳佰貳拾肆元，及
自民國八十九年六月八日起至清償日止按週年利率百分之五計算之利息。
其餘上訴駁回。
第一、二審訴訟費用，由被上訴人負擔五分之四，餘由上訴人甲○負擔。
    事實及理由
一、上訴人忠府建設股份有限公司（以下簡稱忠府公司）及甲○委任繆聰律師為本件
    訴訟代理人，業經上訴人甲○本人於言詞辯論時到院確認，且據忠府公司之法定
    代理人蘇永明就民事委任書認證為真正，有認證書附卷可稽，被上訴人質疑上訴
    人未受合法委任云云，並不足採，合先說明之。
二、上訴人起訴主張：
    (一)上訴人忠府公司興建坐落於基隆市中正區○○○段牛稠嶺小段７６之２６、７
      ６之４０地號之「海中天」房屋，與客戶商妥以買賣價金總額之七成五為購屋
      之最高貸款成數，嗣因購屋房貸之最高成數調降至七成，為協助計五十五戶之
      承購戶得以順利向被上訴人辦理房貸事宜，遂與被上訴人三重分行經理及行員
      先行口頭洽定擔保事宜，雙方同意：針對五十五戶承購戶所發生超過授信部分
      之總額度（即授信七成五與七成之差額總數），由忠府公司存入經雙方議妥之
      總差額新臺幣（下同）二千萬元，並以之作成存單設質予被上訴人以為擔保，
      擔保期限為三年，存單屆期後，就被上訴人損失部分予以補償，餘款則由忠府
      公司取回。忠府公司與被上訴人於八十五年十月十八日簽立系爭承諾書，並由
      忠府公司法定代理人即上訴人甲○與訴外人杜卻擔任連帶保證人，詎上訴人於
      八十九年四月七日突接獲被上訴人實行質權通知之存證信函，始驚覺當初簽立
      之系爭承諾書內容，大異於原先雙方口頭議定之協議內容。
    (二)系爭承諾書中「基隆市中正區○○○段牛稠嶺小段７６之２６、７６之４０」
      、「海中天」、「陳天章、謝陳豔秋」、「伍拾伍」等文字，均為被上訴人事
      後所填載，非上訴人所填載，上訴人提出承諾書時，上開文字處之所以會保留
      空白，係因該承諾書中明載「‧‧‧等戶向貴行辦理之房屋貸款（明細如附表
      ）」，既然有明示該承諾書有附表，且表明「明細如附表」，故該等空白處自
      無須再多所表註。
    (三)被上訴人抗辯稱系爭承諾書屬一般銀行大宗印製以供貸款戶填寫之空白表格，
      故其上雖印有「明細如附表）」一語，非即得證確有附表明細。然，該承諾書
      第七行起明載：「‧‧‧立承諾書人並願提供貴行三年期定存單新台幣貳仟萬
      元，設定質權」等語，且該等文字係一體打字列印而成，足證系爭承諾書確係
      被上訴人專為本件貸款案特別製作而成。若非確有附表可稽，承諾書上自不應
      有該等文字之記載。
    (四)依上訴人向台灣土地開發信託投資公司（以下簡稱台開公司）調得忠府公司在
      該公司之資金往來明細表，明確載明於八十六年四月十日共有九千二百三十九
      萬元匯入該公司之忠府公司帳戶，該等款項係忠府公司出售系爭房屋之第一批
      五十五戶貸款戶，向被上訴人同一批貸款，而於八十六年四月十日同一天撥款
      ，該五十五戶一共貸得一億一千五百零五萬元，扣除忠府公司當天所購得之二
      千萬元存單及其他一些費用所需外，餘額九千二百三十九萬元全數匯入忠府公
      司在台開公司之帳戶，以供清償土地、建物融資暨其利息或違約金等。上訴人
      之承諾書所承諾擔保者亦為該五十五戶，絕無如被上訴人所稱之由其日後自由
      擇定五十五戶。本件訟爭之陳天章貸款案，在上訴人提出系爭承諾時，陳天章
      根本還未購買系爭房屋，則上訴人如何能對其提出保證承諾？足見被上訴人之
      抗辯不實在。
    (五)民法第七百三十九條之保證契約既為契約之一種，自應由雙方意思表示合致始
      生拘束契約當事人之效力；依民法第一百六十條第二項規定，將要約擴張、限
      制或為其他變更而承諾者，視為拒絕原要約而為新要約。既然被上訴人主張承
      諾書為「單方意思表示」，即為保證契約之要約，且明列所保證對象即主債務
      人為特定之五十五人，其中並未包含「陳天章、謝陳豔秋」等二人，被上訴人
      提出系爭承諾書上卻明列「陳天章、謝陳豔秋」等二人，足認係被上訴人將要
      約擴張、變更，依法視為拒絕原要約。據此，系爭承諾書對上訴人不具拘束力
      ，為此被上訴人自應返還該等不當得利。上訴人先就被上訴人主張未依約還本
      繳息之承購戶之一即陳天章結欠之金額一百零五萬七千二百二十四元部分，為
      一部請求，為此提起本件訴訟。
    (六)上訴聲明：(1)原判決廢棄。(2)該廢棄部分，被上訴人應給付上訴人一百零五萬
      七千二百二十四元及自八十五年十月十九日起至清償日止按年息百分之五計算
      之利息。
三、被上訴人則以：
    (一)本件上訴不合法，因忠府公司現址無營業，且欠稅被法務部行政執行署強制執
      行中，法院依上訴人上訴狀所載之地址為送達，均無法送達，應係他人冒用上
      訴人名義提起上訴及委任訴訟代理人。
    (二)依被上訴人在原審所提之被上訴人總行八十五年九月二十五日（八五）中銀業
      字第八五六一九號函所載，被上訴人核准忠府公司之貸款條件，並無同意承諾
      書或二千萬元定存單之擔保範圍以授信差額之０．五成為限，且其內容與承諾
      書意旨相符，足證被上訴人對上訴人並無欺騙之情事。依中華民國銀行商業同
      業公會全國聯合會以九十年十月十六日全授字一九七二號函覆有關「差額擔保
      」之說明中，亦謂：「另亦有部分個案，銀行為確保債權，會將承購戶之購屋
      貸款以一筆承作，且由該建築業出具承諾函，承諾當承購戶發生債務不履行時
      ，該建築業者應就房地擔保拍賣後不足受償之貸款金額部分負清償責任，並要
      求該建築業者提供擔保品設定予銀行」，與本件之情形雷同。
    (三)上訴人就五十五戶之名單，先謂簽承諾書時就附在承諾書之後面；繼則謂係其
      於八十六年三月十八日所製作之名單；又謂係地政事務所於八十六年三月十日
      收件、而於同年月廿四日、廿五日、及廿六日完成登記者；現另謂係指被上訴
      人於八十六年四月十日撥放貸款者。其前後說詞反反覆覆，實難令人信服上訴
      人在簽承諾書時，即有確定五十五戶名單存在之情事。上訴人雖謂八十六年四
      月十日撥款之承購戶剛好五十五戶，所以其在立承諾書之初，就是以該在八十
      六年四月十日撥款之五十五戶承購戶，作為承諾書及二千萬元存單之擔保對象
      。然上訴人立承諾書日為八十五年十月十八日，其又非神仙，豈有可能預知半
      年後之四月十日，被上訴人會通過貸款之審核而對該五十五戶撥付貸款。且上
      訴人之承購戶中向被上訴人申辦貸款者，無名為「趙水心」者；而上訴人之承
      購戶中，向被上訴人申辦貸款且於八十六年四月十日撥款者中，有一名為「駱
      億萍」之人，上訴人並未將其列入八十六年四月十日之撥款名單中，與事實不
      符。且上訴人之另三名承購戶郭淑媛、曾慶和、與宋海平，其完成設定抵押權
      之日期，亦在八十六年四月十日前之三月廿五日及廿六日，並依同一條件向被
      上訴人取得七成五額度之貸款，然彼等卻不在上訴人所提出之五十五戶名單之
      內，為何彼等非承諾書所擔保者？上訴人就此難自圓其說。陳天章係透過上訴
      人，依同一條件向被上訴人辦理七成五額度之貸款者，且陳天章向被上訴人貸
      款所得之款項，亦全數進入上訴人之口袋，則陳天章自屬於上訴人立承諾書所
      擔保範圍內之承購戶。
    (四)上訴人雖謂其所出具之系爭承諾書，經被上訴人將其要約內容擴張、變更，依
      法應視為拒絕其原要約，故對其不具拘束力。惟上訴人所辯，並無理由。蓋上
      訴人已因該承諾書，自被上訴人處取得一億五千餘萬元之貸款金額，何有對其
      不具拘束力之可言，且若該承諾書自始即無效，則上訴人自被上訴人處取得之
      一億五千餘萬元貸款金額，即屬不當得利，上訴人應將該金額返還被上訴人，
      故被上訴人以該項金額與上訴人請求被上訴人返還之金額相抵銷，上訴人自無
      可向被上訴人請求給付之金額。事實上，該承諾書係被上訴人擬稿後交付上訴
      人二人及訴外人杜卻審閱，其意涵為被上訴人同意給予上訴人承購戶七成五貸
      款之條件要約，故上訴人二人及訴外人杜卻於其上簽字表示同意其條件後，即
      為對被上訴人之貸款條件要約予以承諾，且雙方之意思表示亦因此而合致，並
      無上訴人所言承諾書無效之情事存在。
    (五)系爭承諾書上之左列文字「基隆市中正區○○○段牛稠嶺小段７６之２６、７
      ６之４０」、「海中天」、「陳天章、謝陳豔秋」、「伍拾伍」係被上訴人於
      上訴人二人及訴外人杜卻在承諾書上簽字後，即雙方意思表示合致後始補填，
      故縱使該等文字因係被上訴人事後補填而有無效情形，亦僅右開文字部分不生
      效力，而非全部之承諾書不生效力。故該承諾書擔保之範圍，既不以五十五戶
      為限，而係含括上訴人忠府公司之所有承購戶，則上訴人提起本件訴訟並無理
      由。
    (六)上訴人主張系爭承諾書為定型化契約，係違反誠信、平等、互惠原則，暨違反
      消費者保護法之規定，故應屬無效云云，並無理由。被上訴人依法就上訴人設
      質之定期存單行使質權，與公共利益無違，亦非以損害上訴人為主要目的，上
      訴人主張被上訴人就此有民法第一百四十八條所指之權利濫用情形，並不足採
      。系爭承諾書係由上訴人與訴外人杜卻共同簽立，而杜卻則未主張撤銷該承諾
      書，則該承諾書尚有效存在，從而依該承諾書所設定質權之二千萬元存單，自
      亦不失其效力，則上訴人主張返還不當得利，應屬無理。況且系爭二千萬元存
      單為上訴人忠府公司所提供設質，上訴人甲○既非提供定存單者，何能因該定
      存單遭被上訴人實行質權而受到損害、並進而請求被上訴人返還不當得利，實
      難令人想像。被上訴人在八十九年四月十日始實行質權受領系爭之一百零五萬
      七千二百二十四元，上訴人之遲延利息請求自八十五年十月十九日起算，亦無
      理由。
    (七)答辯聲明：上訴駁回。
四、兩造不爭執之事實：
    上訴人主張忠府公司興建房屋，為協助計五十五戶之承購戶得以順利向被上訴人
    辦理房屋貸款事宜，於八十五年十月十八日由忠府公司、甲○、杜卻與被上訴人
    簽訂承諾書，並由忠府公司提供二千萬元之定期存單設質予被上訴人以為擔保，
    嗣忠府公司之承購戶陳天章未按期繳款，被上訴人行使質權受領該二千萬元本息
    之事實，業據上訴人提出承諾書、定期存單影本、郵局存證信函等為證，並為被
    上訴人所不爭執，堪信上訴人之主張為真實。
五、兩造爭執點之論述：
    兩造之爭點在於陳天章是否為上訴人簽訂承諾書中所擔保之對象，上訴人主張其
    擔保之對象為特定之五十五戶，其中並無陳天章，而被上訴人則抗辯上訴人空白
    授權由被上訴人自行擇定五十五戶，陳天章係包括在內。查：
    (一)上訴人主張系爭承諾書中「基隆市中正區○○○段牛稠嶺小段７６之２６、７
      ６之４０」、「海中天」、「陳天章、謝陳豔秋」、「伍拾伍」等文字，均為
      被上訴人事後所填載，非上訴人所填載，上訴人提出承諾書時，上開文字處之
      所以會保留空白，係因該承諾書有附表，故該等空白處自無須再多所表註。被
      上訴人自承該等空白處係雙方意思表示合致後始補填（本院卷第一二○頁背面
      ），足證上訴人主張其在承諾書上簽名時，前述文字處係空白乙節，信屬實在
      。
    (二)被上訴人抗辯系爭承諾書屬一般銀行大宗印製以供貸款戶填寫之空白表格，故
      其上雖印有「明細如附表」一語，非即得證確有附表明細云云。查，系爭承諾
      書載有「‧‧‧立承諾書人並願提供貴行三年期定存單新台幣貳仟萬元，設定
      質權‧‧‧」等語，該等文字係一體打字列印而成，非屬空白手寫補填，足認
      該承諾書係被上訴人專為本件貸款案特別製作而成，而非如被上訴人抗辯係一
      般銀行大宗印製以供貸款戶填寫之空白表格。系爭承諾書既屬被上訴人針對本
      件所製作，因此承諾書若無附表，何必將「明細如附表」記載於承諾書上。是
      以，系爭承諾書確有附表，應堪認定。被上訴人抗辯承諾書並無附表，上訴人
      在出具承諾書時並未確定其要擔保之對象云云，並不足採。按「當事人主張有
      利於己之事實者，就其事實有舉證之責任。」民事訴訟法第二百七十七條第一
      項前段定有明文。被上訴人抗辯上訴人授權由其自行擇定被擔保之五十五戶，
      就上訴人授權乙節，被上訴人始終未能舉證以實其說，自無可取。
    (三)上訴人主張其出售系爭房屋之第一批五十五戶貸款戶，被上訴人於八十六年四
      月十日同一天撥款，該五十五戶，一共貸得一億一千五百零五萬元，扣除上訴
      人當天所購得之系爭二千萬元定存單及其他一些費用所需外，其餘九千二百三
      九千二百三十九萬元，全數匯入忠府公司在台開公司帳戶，以供清償土地、建
      物融資暨其利息或違約金等費用。查，依上訴人提出其與台開公司之資金往來
      明細表，八十六年四月十日確有九千二百三十九萬元匯入忠府公司設於台開公
      司之帳戶（本院卷第八一頁至第九六頁），且忠府公司亦於同日購入二千萬元
      之定存單（本院卷第一○○頁），均與上訴人主張之情形相符。足認上訴人主
      張系爭承諾書擔保之對象係第一批之五十五戶貸款戶（本院卷第九八、九九頁
      ），洵堪採信。忠府公司為五十五名貸款戶設質之擔保金為二千萬元，該金額
      係經兩造達成合意，被上訴人自不得於事後再自行加入系爭之陳天章為被保證
      人，如此一來，忠府公司之擔保金額即高於二千萬元，顯不符當初之協議。
    (四)被上訴人抗辯承購戶中向被上訴人申辦貸款者，無名為「趙水心」者；而忠府
      公司之承購戶中，向被上訴人申辦貸款且於八十六年四月十日撥款者中，有一
      名為「駱億萍」者，上訴人並未將其列入八十六年四月十日之撥款名單中，故
      上訴人之主張與事實不符云云。查，上訴人所提供之五十五戶承購戶名單，皆
      載有棟別、樓別與客戶名稱，而忠府公司所擔保之對象係最初與忠府公司簽約
      購買某"戶"房屋之人，嗣後承購戶以他人名義辦理所有權登記（即向被上訴人
      貸款者）係有可能。依上訴人提出之名單所示，趙水心係購買Ｇ５六樓之人（
      本院卷第九八頁），該戶若登記名義人非趙水心，則向被上訴人貸款者即非趙
      水心，不足為奇。被上訴人於本院九十三年一月八日行準備程序時已確認除趙
      水心外，其餘五十四戶均係八十六年四月十日撥款之貸款戶（本院卷第一○六
      頁），因上訴人在簽立承諾書時係針對特定之五十五戶承購戶擔任保證人，則
      被上訴人抗辯上訴人既非神仙，何以能預知半年後該五十五戶能通過被上訴人
      貸款之審核云云，並無理由。至被上訴人抗辯尚有三名在八十六年四月十日前
      之三月二十五日及二十六日完成抵押權設定之貸款戶郭淑媛、曾慶和、宋海平
      ，何以不在上訴人承諾書擔保範圍部分；因該三人核貸撥款日並非八十六年四
      月十日，均在該日以後，自非屬上訴人承諾書所擔保之實際撥款日為八十六年
      四月十日之承購戶。
    (五)上訴人所提之前開貸款戶名單中，並無系爭之陳天章，陳天章在八十七年三月
      二十日始獲被上訴人核撥貸款（原審訴字卷第四六頁）。而上訴人係於八十五
      年十月十八日簽立系爭承諾書，擔保被上訴人八十六年四月十日撥款之貸款戶
      ，則上訴人主張陳天章並非其出具承諾書擔保之對象，洵堪採信。按無法律上
      之原因而受利益，致他人受損害者，應返還其利益。民法第一百七十九條定有
      明文。陳天章既不在上訴人出具承諾書所擔保之五十五戶名單內，陳天章是否
      按期清償積欠被上訴人之債務，與上訴人忠府公司無涉。乃被上訴人竟以陳天
      章等人未按期繳款實行質權受領忠府公司質押之二千萬元，忠府公司主張其受
      有損害，請求被上訴人返還陳天章結欠之金額一百零五萬七千二百二十四元，
      為有理由，應予准許。惟二千萬元定存單乃忠府公司所提供設質，上訴人甲○
      不致因被上訴人行使質權受有損害，則甲○請求被上訴人返還不當得利，即無
      理由，不應准許。
    (六)按給付無確定期限者，債務人於債權人得請求給付時，經其催告而未為給付，
      自受催告時起，負遲延責任。其經債權人起訴而送達訴狀，或依督促程序送達
      支付命令，或為其他相類之行為者，與催告有同一之效力。民法第二百二十九
      條第二項定有明文。忠府公司本於不當得利之法律關係請求被上訴人返還前揭
      金額，其遲延利息應自起訴狀繕本送達翌日即八十九年六月八日起算，忠府公
      司請求自其簽立承諾書之翌日八十五年十月十九日起算，並無理由。
六、綜上所述，上訴人忠府公司本於不當得利之法律關係，請求被上訴人給付一百零
    五萬七千二百二十四元，及自民國八十九年六月八日起至清償日止，按週年利率
    百分之五計算之利息部分，為有理由，應予准許。逾此所為請求，為無理由，應
    予駁回。原審就上開應准許部分，為上訴人忠府公司敗訴之判決，尚有未洽，上
    訴意旨求予廢棄改判，為有理由，爰由本院予以廢棄改判如主文第二項所示。至
    於上訴人甲○之請求不應准許部分，原判決為甲○敗訴之判決，並駁回其假執行
    之聲請，及駁回忠府公司假執行之聲請部分，理由固有不同，結論仍屬一致，上
    訴意旨求予廢棄改判，為無理由，應駁回其上訴。
七、本件事實已臻明確，兩造其餘攻擊防禦方法及舉證，經審酌與判決結果不生影響
    ，爰不一一論述，併此敘明。
八、據上論結，本件上訴為一部有理由，一部無理由，依民事訴訟法第四百五十條、
    第四百四十九條第一項、第七十九條但書，判決如主文。
中　　　華　　　民　　　國　　九十三　　年　　　二　　　月　　二十五　　日
                              民事第三庭
                                  審判長法  官  吳  謙  仁
                                        法  官  魏  大  喨
                                        法  官  蘇  瑞  華
正本係照原本作成。
不得上訴。
中　　　華　　　民　　　國　　九十三　　年　　　二　　　月　　二十六　　日
　　　　　　　　　　　　　　　　　　　　書記官  賴  以  真
